【裁判字號】    90,上易,901
【裁判日期】    900718
【裁判案由】    詐欺等
【裁判全文】
臺灣高等法院刑事判決                              九十年度上易字第九一號
    上  訴  人
    即  自訴人  汾泰企業有限公司
    兼  代表人  甲○○
    自訴代理人  丁○○
    被      告  乙○○
    選任辯護人  張孝詳
右上訴人因被告詐欺等案件，不服臺灣台北地方法院八十九年度易字第二一一號，中
華民國九十年一月二十九日第一審判決，提起上訴，本院判決如左：
    主  文
上訴駁回。
    理  由
一、自訴意旨如附件之自訴狀所載。
二、按犯罪事實應依證據認定之，無證據不得推定其犯罪事實。又不能證明被告犯罪
    者，應諭知無罪之判決，刑事訴訟法第一百五十四條、第三百零一條第一項分別
    定有明文。又事實之認定，應憑證據，如未能發現相當證據，或證據不足以證明
    ，自不能以推測或擬制之方法，為裁判基礎（最高法院四十年台上字第八六號判
    例參照）。而告訴人之告訴，係以使被告受刑事訴追為目的，是其陳述是否與事
    實相符，仍應調查其他證據以資審認（最高法院五十二年台上字第一三００號判
    例參照）。且認定犯罪事實所憑之證據，雖不以直接證據為限，間接證據亦包括
    在內，然而無論直接證據或間接證據，其為訴訟上之證明，須於通常一般之人均
    不致有所懷疑，而得確信其為真實之程度者，始得據為有罪之認定，倘其證明尚
    未達到此一程度，而有合理之懷疑存在而無從使事實審法院得有罪之確信時，即
    應由法院為諭知被告無罪之判決（最高法院七十六年台上字第四九八六號判例參
    照）。
三、自訴人認被告涉犯刑法第三百三十九條第一項之詐欺取財及第三百三十五條第一
    項之侵占等罪嫌，係以被告對於油墨生意保證自訴人獲有三成之利潤，使自訴人
    在臺灣設立汾泰企業有限公司（下稱汾泰公司）及在大陸設立宏源油墨有限公司
    （下稱宏源公司），並使自訴人誤信被告確為幫助自訴人而打國際電話聯絡在大
    陸台商客戶而支出國際電話費新台幣（下同）一萬五千元，及前往大陸洽公之機
    票、旅費、食宿費並每日二千元之費用，共計十萬元，被告所謂配方款五十萬元
    之三十七萬元，使自訴人誤信支付予被告，然被告至今未給付配方，且被告所轉
    交樺誼紙業有限公司（下稱樺誼公司）一紙十九萬三千八百元之支票，竟遭退票
    ，然自訴人已先將上述貨款先行給付予被告，又被告於八十八年四月向自訴人詐
    稱上海睦興有限公司（下稱睦興公司）以及深圳旭登有限公司（下稱旭登公司）
    需要訂一批油墨、溶劑，自訴人因而給付貨款七十六萬八千九百六十三元，然睦
    興公司及旭登公司並不需要上述油墨，致使該批油墨儲存於大陸倉庫中，又被告
    於八十八年三月至五月間睦興公司所應給付予自訴人之貨款，分別依序為二十一
    萬四千一百三十五元、二十二萬五千三百二十二元、九萬零三百十五元，被告依
    序侵佔一萬零七百零七元、二千元、一萬五千六百七十七元，並提出匯款單、支
    票及退票理由單、出口貨單及運費單據、傳真書函、宏源公司庫存照片、甲○○
    護照、八十七年十一月十九日被告給李志宏傳真函、八十七年十一月三日請款明
    細表、油墨分期付款計劃、八十八年三月四日請被告交付成本單價之傳真、八十
    八年三月九日再請被告交付成本單價之傳真、八十八年四月二十八日被告到昇平
    取貨之服務費、八十八年三月三日請求國際電話費用傳真、八十八年三月二十三
    日請求國際電話傳真、八十八年四月十四日請求國際電話傳真、八十八年五月十
    一日請求國際電話費傳真、八十八年五月十四日傳真函、八十八年五月十一日被
    告承認收到三十七萬元之傳真函、八十八年四月十四日被告命員工傳真函、八十
    八年四月二十八日傳真函、八十七年十一月二十日傳真函、八十七年十二月二日
    傳真函、八十七年十二月四日傳真函、八十八年四月二十二日傳真函、昇平化工
    有限公司八十八年四月八日送貨單、五月十日送貨單、八十八年四月二十九日傳
    真函、八十八年四月二十二日傳真函等件（以上均影本）資為論據。
三、訊據被告乙○○堅決否認有何詐欺及侵占之犯行，被告辯稱：八十五年十月間自
    訴人甲○○之三弟李英豪及四弟李裕民經友人介紹至樺德實業社拜訪伊尋求有無
    合作做生意之機會，伊當時曾向李裕民建議可試賣油墨等消費性產品，李裕民乃
    表示欲回大陸做市場調查，八十六年十月間，李裕民等再透過友人向伊表示要學
    習油墨技術與知識，伊表示如往後購買，則可不收取傳授油墨知識與技術之費用
    ，之後自訴人之子李志宏即於八十六年十一月起至八十七年三月底至被告樺德實
    業社學習油墨之知識及技術，期間李裕民曾於八十七年二月間再至樺德實業社請
    教伊，並向伊表示渠等已在大陸開始設立宏源公司，伊乃向李裕民建議可帶李志
    宏去大陸試賣油墨，之後李裕民即於同年四月間帶同李志宏前往廣州，期間因李
    志宏陸續打電話向伊請教問題，致伊之國際電話費增加很多，嗣於同年七月間，
    李裕民乃透過李英豪轉知伊拜託伊至大陸一趟，李英豪並表明希望伊能去協助李
    裕民，旅程費用均由渠等負擔，雙方並言明日後宏源公司定會向伊購買油墨溶劑
    ，雙方並各自提出一份協議書作為日後買賣之保證，因此伊乃於八十七年八月間
    前往大陸廣州與李裕民見面，並提出協議書，惟李裕民表示雙方僅為單純之買賣
    關係，不用作任何約束，乃未簽立協議書，由伊此行曾介紹樺誼公司之負責人洪
    林靜茹予李裕民、李志宏認識，且有關李裕民、李志宏欲在大陸開設宏源公司而
    向伊購買油墨至大陸銷售之事宜，均係由李裕民、李志宏及李英豪與伊聯絡洽商
    ，自訴人甲○○從未與伊聯絡洽商，是自訴人指稱伊有對其施用詐術一節，顯屬
    虛構，又有關大陸油墨之市場如何、客戶來源及油墨之售價，均係由李裕民、李
    志宏前往大陸做市場調查自行評估之結果，而大陸宏源公司之開設及經營，亦係
    李裕民於大陸經過市場調查後評估認為可以販賣油墨後始自行成立，另汾泰公司
    係李裕民為進口油墨之便而自行決定設立之進出口公司，是有關宏源公司及汾泰
    公司之成立，均係李裕民等自行評估後決定，完全與伊無關，而伊於八十七年八
    月間前往廣州係應李裕民之邀為其解決公司經營上所遭遇之問題及洽商買賣油墨
    之事宜，而非如自訴人所言係伊主動言及需至大陸與客戶洽談，李裕民向被告訂
    購油墨、溶劑等貨品後，係委託在臺灣之甲○○付款，而伊與甲○○間之往來，
    亦僅限於買賣價款之收付，樺誼公司向宏源公司購買油墨溶劑，係李裕民、李英
    豪之共同決定，而此批貨款，樺誼公司之付款方式，係李裕民自行與洪林靜茹談
    妥，李裕民並委由伊在臺灣代收其收取樺誼公司給付之貨款，是自訴人指稱被告
    與事實不符，上海睦興公司與深圳旭登公司皆係由宏源公司直接與其接洽油墨溶
    劑之買賣業務，而貨款均由二家公司直接交付宏源公司，又八十八年四月間，因
    大陸昇平公司當次生產之油墨品質不穩定，故希望由臺灣方面出貨，嗣伊即於八
  十八年四月二十二日出貨至宏源公司做為庫存，是自訴人指稱此批貨物係伊騙稱
    上海睦興及深圳旭登公司臨時接獲大筆生意之故，因而向伊訂購云云，顯與事實
    不符，而國際電話費用，伊均有將每月之明細單寄予自訴人核對，另前往大陸共
    計三次，均係應李裕民、李英豪等人請託而前往，亦言明旅費由渠等負擔，何有
    詐欺之可言？另李裕民等確曾向伊購買溶劑配方，伊亦已全部給付，惟貨款尚未
    全部付清，而八十八年三月至五月間睦興公司應給付自訴人之貨款部分，係深圳
    旭登公司向宏源公司購買油墨，而委由臺灣之睦興公司付款，李裕民並委由被告
    向臺灣睦興公司收取後直接交付予甲○○，而依睦興公司之交易習慣，公司如付
    現金或付一個星期內之支票，可享百分之五之折扣優惠，因此睦興公司於給付支
    票時即直接將該百分之五之折扣優惠扣除，故本件伊顯無自訴人所指之詐欺、侵
    占犯行等語。
四、經查：
（一）有關李裕民、李志宏欲在大陸開設宏源油墨有限公司而向被告購買油墨至大陸
      銷售之事宜，均係由李裕民、李志宏及李英豪與被告聯絡洽商，自訴人甲○○
      僅負責錢的事宜，從未與被告聯絡洽商業務方面，此為甲○○於原審所自承（
      見原審八十九年八月二十四日訊問筆錄），是自訴人甲○○指被告有對其施用
      詐術一節，顯有疑義。又有關大陸油墨之市場如何、客戶來源及油墨之售價，
      均係李裕民、李志宏前往大陸做市場調查自行評估之結果，此有被告傳真予李
      裕民及李志宏傳真予被告之函文二份可證（見原審卷附被證三、四號），是自
      自訴人甲○○稱被告騙稱油墨溶劑在大陸甚有發展潛力云云，亦屬無據。至於
      大陸宏源油墨有限公司之開設及經營，亦係李裕民於大陸經過市場調查後評估
      認為可以販賣油墨後始自行成立，此亦有李英豪寄予李裕民之函文乙紙可證（
      見原審卷附被證五），另台灣汾泰有限公司係李裕民為進口油墨之便而自行決
      定設立之進出口公司，有被告寄予李裕民之函文乙份可證（見原審卷附被證六
      號），是有關宏源公司及汾泰公司之成立，均係李裕民等自行評估後決定，亦
      係完全由伊等所徑營，與被告無關。
（二）自訴人與被告間並無簽訂書面之協議書，此為兩造所不爭執，自訴人若果係不
      懂經營而完全受被告之策劃、調度及指示執行在大陸銷售油墨等產品，則雙方
      間又豈有可能不簽定任何之合作協議？是自訴人之指述顯違常理，而依據被告
  所提出之協議書雙方雖並未簽訂，然對於該協議書，證人李裕民證稱：該協議
      書是被告寫的，我們看過後再修改等語（見原審八十九年十月九日訊問筆錄）
      ，而依據該協議書第五條約定：「在大陸地區之銷售方式、銷售價格等由甲方
      （即李裕民）決定之。」顯見宏源公司在大陸地區之銷售方式及價格既係由李
      裕民決定，則銷售額及利潤多少，顯然應由李裕民等人所掌握，被告自無可能
      保證其每月之營業額及利潤多少，且再從該協議書之內容並無任何保證營業額
      及利潤約定，以及自訴人於八十八年五月十四日傳真予被告之傳真函載明：「
      ３、配方委款（應為尾款之誤）因宏源至今虧損五十餘萬元，是以應作雙方之
      約定待公司營運持平後再收‧‧‧‧」等語，由此顯見證明被告確無如自訴人
      所指訴保證每月營業額必達人民幣二十萬元或三十萬元及利潤必有三成之情事
      ，此有協議書以及該傳真函附卷可稽（見被告所提之被證九以及被證三十一）
      ，自訴人空言指訴被告有此保證，顯然無據。
（三）再從李志宏傳真予被告之傳真函內載：「‧‧‧二、目前我們初期接洽的客戶
      ，有合作意願，共有約二十間‧‧‧三、初期所拜訪的客戶，最主要是價錢報
      價與質量問題，目前拜訪客戶，因沒有確定價錢和INK，所以不敢亂報」等語
      ，又八十七年八月四日李英豪致李裕民之傳真函內載：「５、周先生於一九九
      八年八月十四中午與我詳談一再表示係站在朋友立場為之，其所言均是純粹幫
      忙性質，皆是幫助公司營運之意義，故對其所言有不明瞭者，應提出討論‧‧
      ‧」等語，以及八十七年十二月四日被告乙○○致李志宏之傳真函內載：「６
      、至於洪太太我也不知有何問題，只是要出貨與安排問題一再找我，讓我覺得
      是找不到你們或是與你們不熟或是其他，我也不知，不過我希望你們都能混熟
      與配合好，總是合作對你們對他們有好處」等語，足以證明宏源公司之經營係
      由李裕民及李志宏負責，且由渠等自行開發客源，且再從八十八年三月九日李
      志宏致被告傳真函內載：「‧‧一家做網版手工目前工廠正在裝飾，他今天有
      下訂單給我，還叫我報價‧‧‧」等語，亦可證明被告不僅無主導宏源公司之
      經營，尤無拓展客源之任何義務存在，而被告介紹樺誼公司、上海睦興公司及
      深圳旭登公司向宏源公司購買等貨品，亦純粹係基於幫忙之性質，難謂為被告
      之義務，尤不能認係被告所主導，此有上開傳真函附卷可稽（見被告所提被證
      四以及被證八號、自訴人所提之證十四、證二十八號），故自訴人指稱樺誼公
      司、上海睦興公司、深圳旭登公司向宏源公司購買油墨等產品之貨品數量、價
      格及收款均係由被告為之，顯有疑義。
（四）又從八十七年十一月十七日被告乙○○傳真於李裕民之函載：「今天洪小姐與
      你三哥見面研究並確認以下幾項事情：‧‧‧二、宏源油墨此次要補的貨請盡
      快打電話來確認。三、洪太太那裡的訂單如你們願意賣）也請一併下訂單來（
      數量可增減）‧‧‧洪太太的付款方式要先瞭解」等語以及李裕民於同年十一
      月二十日記載：「一、傳真收到，我馬上和洪太太聯絡過‧‧‧」等語，此有
      上開傳真函二紙附卷可證（見被告所提之被證十二、十三），由以上可知樺誼
      公司向宏源公司購買油墨溶劑應係李裕民、李英豪之共同決定，樺誼公司之付
      款方式，係由李裕民委託被告在臺灣代其收取樺誼公司給付之貨款，此有李裕
      民於八十七年三月六日傳真予被告之函文乙份附卷可證（見被告所提之被證十
      四號）且再從被告與自訴人之間之交易方式為自訴人向被告買油墨後，自訴人
      將貨款給付於被告，被告將貨送至大陸後，再由自訴人將貨交予樺誼公司，斷
      不可能由被告再去收錢，否則由被告自行出售即可，故樺誼公司貨款未支付與
      自訴人，為自訴人與樺誼公司之間糾紛，與被告並無涉，顯見自訴人所言係被
      告談妥價錢由被告直接收取以及與洪林靜茹共同詐騙自訴人，亦有疑義。
（五）宏源公司向被告公司購買大陸之油墨溶劑來源有二，一係由臺灣運至大陸，一
      係由大陸之工廠直接出貨，其中自八十七年十二月以後絕大部分均係由大陸方
      面之工廠即昇平公司出貨，此有被告所提之出貨單以及自訴人所提之樺德實業
      社向昇平公司之訂貨單附卷可證（見被證十八號以及自訴人所提之證三十四）
      ，而自訴人雖提出證三十四之訂貨單來證明被告主導整個過程，然從前述之出
      貨單以及訂貨單比對可得知，應是樺德實業社向昇平公司購買油墨後，再由樺
      德實業社賣給宏源公司，顯見自訴人之指訴顯然無據；又於八十八年四月間，
      因大陸昇平公司當次所產生之油墨品質不穩定，故希望由臺灣出貨，嗣被告即
      於八十八年四月二十二日出貨至宏源公司做為庫存，此有被告公司傳真予李裕
      民之函文附卷可證（見被證十九），且再從自訴人所提之自證三十六傳真函可
      得知，被告於八十八年四月二十九日傳真予李志宏、李裕民、甲○○說深圳旭
      登來下訂單，對此傳真函應是幫自訴人銷售庫存貨，否則若被告如自訴人所言
      蓄意詐騙，應於八十八年四月二十二日之前即有發函於自訴人或李裕民等人，
      謊稱上海睦興公司以及深圳旭登公司向被告已下大量訂單之傳真函，故自訴人
      指稱受被告所騙而進七十餘萬之貨品顯然無據，此有該傳真函附卷可證，此外
      ，自訴人並無法提出其所指述被告謊稱上海睦興公司以及深圳旭登公司臨時接
      獲大筆生意之故，而向被告訂購之證據，故此部分之指述，亦然無據。
（六）另李裕民等曾向被告購賣溶劑配方，被告亦已全部給付，惟貨款尚未全部付清
      ，而確實有溶劑配方存在之事實，此分別可從八十七年十一月二十四日乙○○
      致李志宏傳真函中記載：「‧‧‧‧配方在此附上請妥善保藏‧‧‧」等語、
      八十七年十一月二十五日乙○○致李志宏八十七年十一月二十五日傳真函中記
      載：「‧‧‧切記配方不可外洩‧‧‧」等語、八十七年十二月二日乙○○致
      李裕民本次出貨明細表亦載明：「‧‧‧溶劑配方‧‧‧本期應收‧‧‧」等
      語、八十七年十二月二十三日出貨明細表載明：「溶劑配方（所有配方）暫收
      150000餘額26 0000元」等語、八十八年五月十四日甲○○致乙○○傳真函記
      載：「三、配方委款因宏源至今仍虧損五十餘萬元，是以應依雙方之約定待公
      司營運持平再收」等語，得知被告確有給付配方予自訴人，否則依據常理，自
      訴人斷不可能繼續給付配方款項予被告，此有上開傳真函、明細表（見被證二
      十五至三十一號）以及配方附卷可稽，自訴人空言指稱被告未給付配方，而已
      經給付配方款三十七萬元，而有詐欺，顯然亦無據。
（七）再關於國際電話費一萬五千元、機票、旅費、食宿費，每日二千元，共計十萬
      元部分，自訴人亦自承願意支付於被告，且關於國際電話費用部分，被告亦提
      出通話明細清單附卷為證，被告並無超額收取之情事，自訴人空言指稱被告並
      無上述花費以及作為私人用途使用，並無佐證，此部分之指訴，亦不足採信。
（八）又深圳旭登公司向宏源公司購買油墨，而委由臺灣睦興公司付款，李裕民並委
      由被告向臺灣睦興公司收取後直接交付予甲○○，此為自訴人所自承，而睦興
      公司給付時將百分之五扣除，此非被告所扣除，此有旭登公司出具之應付憑單
      四份附卷可稽（見被告所提之被證三十二），如前所述被告僅係受李裕民委託
      代收支票，支票金額如與實際金額不符，亦應由自訴人及宏源公司與深圳旭登
      公司及臺灣睦興公司協調解決，應與被告無涉，自訴人指訴被告有侵占之犯行
      ，顯然無據。
（九）又自訴人另指稱被告利用自訴人方面之人力、物力、金錢在大陸做自己的生意
      ，獲取不法利益及使自訴人方面為金錢之給付，請求傳訊證人丙○○○、戊○
      ○，林文章，惟查被告既係以販賣油墨為業，縱然該等證人向其購買油墨貨品
      屬實，難認有何違法，其待證事實亦與本件無涉，核無傳訊必要，附此敘明。
五、綜上所述，本件並無確切證據足證被告涉有自訴人所指之詐欺、侵占罪嫌，被告
    犯行尚屬不能證明，揆諸首揭說明，自應對其為無罪之諭知。原審以不能證明被
    告犯罪而為無罪之諭知，其認事用法尚無違誤，自訴人上訴意旨仍執陳詞，指摘
    原判決不當，核無理由，應駁回其上訴。
六、原審判決書當事人欄雖未列自訴人甲○○（應係自訴人兼汾泰公司代表人），然
    依判決理由欄之記載均已敘及汾泰公司與甲○○個人部分，應認係漏載，併此敘
    明。
據上論斷，應依刑事訴訟法第三百六十八條，判決如主文。
中      華      民      國      九十      年      七      月    十八    日
                              臺灣高等法院刑事第二十一庭
                                  審判長法  官  葉  騰  瑞
                                        法  官  江  國  華
                                        法  官  莊  明  彰
右正本證明與原本無異。
不得上訴。
                                        書記官  廖  嫣  雯
中      華      民      國      九十      年      七      月    十九    日


司法院資訊處製作；財團法人民間司法改革基金會備份。
